最高法院刑事判決                                八十八年度台上字第六七一號
    上  訴  人  甲○○
右上訴人因違反麻醉藥品管理條例案件，不服台灣高等法院台南分院中華民國八十七
年九月十六日第二審更審判決（八十七年度重上更(三)字第一七五號，起訴案號：台灣
台南地方法院檢察署八十五年度偵字第一七一二號），提起上訴，本院判決如左：
    主  文
原判決撤銷，發回台灣高等法院台南分院。
    理  由
本件原判決認定上訴人甲○○基於意圖營利非法販賣化學合成麻醉藥品安非他命之概
括犯意，先於民國八十四年六月中旬某日，在彰化縣北斗鎮○○路五十八巷二十二號
張振桔住處，以新台幣（下同）四萬五千元之價格，非法販賣化學合成麻醉藥品安非
他命一兩與張振桔；同年月下旬某日，復於同地以二萬五千元之價格非法販賣安非他
命半兩與張振桔牟利。嗣經法務部調查局嘉義縣調查站人員於同年八月三日查獲張振
桔非法販賣及非法吸用安非他命並供出其安非他命之來源係向上訴人購買而查獲上情
等情，因而撤銷第一審諭知上訴人無罪之判決，改判論處上訴人連續非法販賣化學合
成麻醉藥品罪刑，固非無見。
惟查：(一)、刑事訴訟之目的，固在發現真實，藉以維護社會安全，其手段則應合法純
潔、公平、公正，以保障人權；倘證據之取得非依法定程序，而法院若容許該項證據
作為認定犯罪事實之依據而有害於公平正義時，因已違背憲法第八條、第十六條所示
應依正當法律程序保障人身自由、貫徹訴訟基本權之行使及受公平審判權利之保障等
旨意，自應排除其證據能力。準此，實施刑事訴訟程序之公務員對被告或訴訟關係人
施以通訊監察，如非依法定程序而有妨害憲法第十二條所保障人民秘密通訊自由之重
大違法情事，且從抑制違法偵查之觀點衡量，容許該通訊監察所得資料作為證據並不
適當時，當應否定其證據能力。原判決採取法務部調查局嘉義縣調查站之通訊監察報
告關於上訴人與張振桔電話通訊譯文部分作為認定上訴人犯罪證據之一。但該通訊監
察報告譯文究竟依何程序取得﹖是否合法﹖尚無相關資料存卷可供審酌，原審復未調
查說明，則其是否具有證據能力，非無疑義。且該通訊監察報告之譯文中所謂甲○○
（或黑龍者）與「吉仔」（即張振桔）之通話內容，是否確係上訴人本人與張振桔之
談話，其譯文內容與錄音中之談話是否相符，原審亦未向上訴人調查訊問，或調取相
關之錄音帶播放比對或供上訴人辨認，僅泛稱其為「合法」監聽之通訊監察報告云云
，遽採為斷罪之依據，難謂為適法。(二)、麻醉藥品管理條例第十三條之一第二項第一
款之非法販賣化學合成麻醉藥品罪，以行為人有營利之目的，而販入或賣出化學合成
麻醉藥品，或二者兼而有之者為其構成要件。故行為人有無營利意思之目的條件，自
應於事實欄內為詳實之記載，然後於理由內說明其憑以認定之證據，始為適法。原判
決事實欄雖記載上訴人意圖營利，以一兩四萬五千元及半兩二萬五千元之價格，非法
販賣安非他命與張振桔等情。但究竟憑何證據認定上訴人如此販賣而有營利之意圖，
未於理由內詳加論述說明，而僅泛詞謂上訴人家庭經濟狀況不佳，憑其之收入（每月
約五萬元至七萬元）支付生活費用，已所剩無幾，而安非他命因物稀價昂，且為政府
嚴予查緝之違禁物，凡販賣之者，苟無利可圖，衡情其應不致於甘冒風險，平白轉交
安非他命予他人吸用之理，上訴人又有吸用安非他命之前科，足見其開銷頗大，若非
以販賣安非他命營利以增加收入，焉得應付其所需云云，認定上訴人有營利意圖，亦
嫌理由欠備。又前述所謂上訴人與張振桔電話通訊譯文如經調查後，認係合法取得且
得採為證據時，則其有關雙方談論買賣安非他命之價格；另張振桔於原審供稱：「是
有向這些人（指『阿平』『阿凸』……甲○○等）買安非他命，而所以價錢並不一樣
，可能是甲○○沒有賺我的錢，在八十四年時，安非他命一兩約六萬五千元至七萬元
之間。」等語（見原審法院重上更(三)卷第四十三頁正面），是否得作為上訴人販賣安
非他命與張振桔，有無營利意圖，亦非無調查審酌之必要。原判決置而未論，亦有疏
漏。上訴意旨指摘原判決不當，尚非無理由，應認仍有撤銷發回更審之理由。
據上論結，應依刑事訴訟法第三百九十七條、第四百零一條，判決如主文。
中      華      民      國    八十八    年      二      月     十一     日
                              最高法院刑事第六庭
                                  審判長法官  董  明  霈
                                        法官  丁  錦  清
                                        法官  賴  忠  星
                                        法官  林  茂  雄
                                        法官  王  居  財
      右正本證明與原本無異
                                              書  記  官
中      華      民      國    八十八    年      二      月    二十三    日
